ACORDAO-COMPLETO-2345760

ACÓRDÃO DE RELAÇÃO

ACÓRDÃO DE RELAÇÃO 410/2019 ATA 6/2019 - PLENÁRIO

Acórdão 410/2019-TCU-Plenário
Considerando a manifestação da unidade técnica lavrada nos seguintes termos:
 “Cuidam os autos de representação a respeito de possíveis irregularidades ocorridas no Tribunal Regional Eleitoral de Goiás (TRE/GO) , relacionadas ao Pregão Eletrônico 52/2018, que trata de contratação de empresa especializada no agenciamento de viagens aos agentes públicos do TRE/GO, com preço estimado de R$ 156.000,00.
	Inicialmente, deve-se registrar que a representação preenche os requisitos de admissibilidade constantes no art. 235 do Regimento Interno do TCU, haja vista a matéria ser de competência do Tribunal, referir-se a responsável sujeito a sua jurisdição, estar redigida em linguagem clara e objetiva, conter nome legível, qualificação e endereço do representante, bem como encontrar-se acompanhada do indício concernente à irregularidade ou ilegalidade.
Além disso, empresas licitantes possuem legitimidade para representar ao Tribunal, consoante disposto no inciso VII do art. 237 do RI/TCU c/c o art. 113, § 1º, da Lei 8.666/1993. 
	Ainda, conforme dispõe o art. 103, § 1º, in fine, da Resolução – TCU 259/2014, verifica-se a existência do interesse público no trato da suposta irregularidade/ilegalidade, pois a imposição de restrições à competitividade na realização de pregões eletrônicos poderia, em tese, causar prejuízo ao interesse público, bem como ao Erário.
	Dessa forma, a representação poderá ser apurada, para fins de comprovar a sua procedência, nos termos do art. 234, § 2º, segunda parte, do Regimento Interno do TCU, aplicável às representações de acordo com o parágrafo único do art. 237 do mesmo RI/TCU.
Inicialmente, é preciso informar que a representação protocolada pela Portal Turismo e Serviços (peça 1) trata do Pregão Eletrônico 52/2018, conduzido pelo TRE/GO, e do Pregão Eletrônico 83/2018, conduzido pela Defensoria Pública da União. Dada a forma como se organiza a Secretaria Geral de Controle Externo do TCU, questionamentos referentes ao pregão promovido pela DPU serão tratados pela Secretaria de Controle Externo de Aquisições Logísticas (TC 042.073 2018-9) .  
Em relação ao objeto deste processo, informa a empresa representante que, no seu entendimento, ao tomar parte no Pregão Eletrônico 52/2018, promovido pelo TRE/GO, teria sido inabilitada ilegalmente (peça 1, p. 1) .
O motivo da inabilitação, conforme relatado, teria sido o fato de que esta foi penalizada pela Justiça Federal de Primeira Instância de São Paulo com a sanção de suspensão do direito de participar de licitações e impedimento de contratar com a Administração (art. 87, III, da Lei nº 8.666/93) . Tal penalidade, entende a representante, tem seus efeitos restritos ao órgão ou entidade que a aplicou (peça 1, p. 2) .
A empresa, ao ser inabilitada, apresentou recurso administrativo aos gestores do TRE/GO (peça 8, p. 65-66) , os quais, ao negarem provimento ao recurso apresentado, embasaram a sua decisão em julgados do Superior Tribunal de Justiça - STJ (peça 3, p. 2) .
No entanto, acredita a representante que a sua desclassificação no certame representa restrição à competitividade, motivo pelo qual solicita sua suspensão; que seja concedida medida acautelatória que impeça o alijamento da representante em outros certames em razão da penalidade do art. 87, inciso III, da Lei 8.666/1993, registrada no SICAF; e que sejam saneadas as ilegalidades praticadas, retomando-se o curso do certame com a sua participação (peça 1, p. 7-8) .
Análise
É preciso salientar que apresentaram propostas no pregão sob análise neste processo mais de 20 empresas (peça 8, p. 61-62) . Ademais, deve-se ressaltar que a empresa representante apresentou proposta de cobrar R$ 0,0001 por agenciamento efetuado e venceu apenas com base em critério temporal, tendo diversas outras empresas apresentado a mesma proposta. Assim, houve competitividade no certame.
Também cumpre registrar que o resultado do certame foi homologado pela autoridade competente no dia 27/11/2018 (peça 8, p. 68) , sagrando como vencedora a empresa que havia sido classificada em segundo lugar no pregão eletrônico, com proposta igual à da representante.
Em que pese haver decisão dessa Corte de Contas que diverge daquelas do STJ que embasaram a inabilitação da empresa representante, deve-se, diante da baixa materialidade do contrato e do fato de que houve competitividade no certame, recorrer à inteligência contida no voto condutor do Acórdão 1457/2014-TCU-Plenário, relator Ministro-Substituto Augusto Sherman:
Em observância ao princípio da supremacia do interesse público, não se configura hipótese de anulação do procedimento licitatório ou do contrato firmado, o fato de empresa ter sido impedida de participar do certame, por força de interpretação errônea na aplicação da penalidade de suspensão prevista no art. 87, inciso III, da Lei 8.666/1993 (válida apenas em relação ao órgão ou entidade que a aplicou) quando é baixa a materialidade do objeto, não houve restrição à competitividade da licitação e nem indícios de conluio entre licitantes e gestores.
Assim, considera-se que eventual suspensão do Pregão Eletrônico 52/2018 não atenderia ao interesse público, uma vez que houve competitividade, a proposta apresentada pela segunda colocada no certame é idêntica àquela da representante inabilitada e que uma retomada do processo licitatório não teria outro resultado se não o dispêndio de recursos adicionais para sua condução, sem contar possíveis questionamentos/recursos trazidos a esta Corte de Contas.
Adoção de medida cautelar
			Consoante o art. 276 do Regimento Interno/TCU, o Relator poderá, em caso de urgência, de fundado receio de grave lesão ao Erário, ao interesse público, ou de risco de ineficácia da decisão de mérito, de ofício ou mediante provocação, adotar medida cautelar, determinando a suspensão do procedimento impugnado, até que o Tribunal julgue o mérito da questão. Tal providência deverá ser adotada quando presentes os pressupostos do fumus boni iuris e do periculum in mora.		
		Analisando os elementos apresentados pelo representante, verifica-se que não há, nos autos, os pressupostos acima mencionados, uma vez que se considera que a adoção da medida cautelar proposta não atenderia o interesse público, conforme análise realizada nesta instrução.
	O documento constante da peça 1 deve ser conhecido como representação, por preencher os requisitos previstos nos arts. 235 e 237, VII, do Regimento Interno/TCU, c/c o art. 113, § 1º, da Lei 8.666/1993 e no art. 103, § 1º, da Resolução – TCU 259/2014. 
No que tange ao requerimento de medida cautelar, inaudita altera pars, entende-se que este não deve ser acolhido, por não estarem presentes nos autos os requisitos do fumus boni iuris e do periculum in mora.
Diante dos fatos apurados, concluiu-se pela improcedência da presente representação, razão pela qual se proporá o seu arquivamento.
Ante todo o exposto, submetem-se os autos à consideração superior, propondo:
	a) conhecer da presente representação, satisfeitos os requisitos de admissibilidade previstos nos arts. 235 e 237, inciso VII, do Regimento Interno deste Tribunal, c/c o art. 113, § 1º, da Lei 8.666/1993 e no art. 103, § 1º, da Resolução – TCU 259/2014; 
		b) indeferir o requerimento de medida cautelar, inaudita altera pars, formulado pela empresa Portal Turismo e Serviços EIRELI (CNPJ 04.595.044/0001-62) , tendo em vista a inexistência dos pressupostos necessários para adoção da referida medida;
	c) considerar improcedente a representação formulada pela empresa Portal Turismo e Serviços EIRELI (CNPJ 04.595.044/0001-62) ;	
	d) comunicar ao Tribunal Regional Eleitoral de Goiás e ao representante a decisão que vier a ser adotada nestes autos;
	e) arquivar os presentes autos, nos termos do art. 237, parágrafo único, c/c o art. 250, inciso I, do Regimento Interno/TCU.”
Acolho a proposta da unidade nos termos do seguinte acórdão:
ACORDAM, os Ministros do Tribunal de Contas da União, com fundamento nos arts. 143, 169, 237, VII e 250, II do Regimento Interno/TCU, em: 
a) conhecer da presente representação, satisfeitos os requisitos de admissibilidade previstos nos arts. 235 e 237, inciso VII, do Regimento Interno deste Tribunal, c/c o art. 113, § 1º, da Lei 8.666/1993 e no art. 103, § 1º, da Resolução – TCU 259/2014; 
b) indeferir o requerimento de medida cautelar, inaudita altera pars, formulado pela empresa Portal Turismo e Serviços EIRELI (CNPJ 04.595.044/0001-62) , tendo em vista a inexistência dos pressupostos necessários para adoção da referida medida;
c) considerar improcedente a representação formulada pela empresa Portal Turismo e Serviços EIRELI (CNPJ 04.595.044/0001-62) ;	
d) comunicar ao Tribunal Regional Eleitoral de Goiás e ao representante o presente Acórdão; e
e) arquivar os presentes autos, nos termos do art. 237, parágrafo único, c/c o art. 250, inciso I, do Regimento Interno/TCU.
1. Processo TC-Processo 042.065/2018-6 (REPRESENTAÇÃO) 
	1.1. Representante: Portal Turismo e Serviços Eireli (04.595.044/0001-62) 
	1.2. Órgão/Entidade: Tribunal Regional Eleitoral de Goiás
	1.3. Relator: Ministro Raimundo Carreiro
	1.4. Representante do Ministério Público: não atuou
	1.5. Unidade Técnica: Secretaria do TCU no Estado de Goiás (Sec-GO) .
	1.6. Representação legal: Alexandre Schubert Curvelo (62733/OAB-RS) e outros, representando Portal Turismo e Serviços Eireli. 
	1.7. Determinações/Recomendações/Orientações: não há.

Tribunal Regional Eleitoral de Goiás

RAIMUNDO CARREIRO

Não atuou

REPRESENTAÇÃO (REPR)

Secretaria do TCU no Estado de Goiás (Sec-GO).